臺灣臺南地方法院民事判決
110年度訴字第322號
原      告  楊濱楠  
訴訟代理人  李育禹律師
            曾靖雯律師
            陳映青律師
被      告  林芮歆  
上列當事人間請求確認債權存在等事件，本院於民國110年7月22
日言詞辯論終結，判決如下：
    主      文
一、確認原告對被告所有坐落臺南市○區○○段0000地號土地及同
    段13029建號建物，於民國105年3月17日所設定登記之普通
    抵押權所擔保之債權於新台幣391萬9088元範圍內存在。
二、原告其餘之訴駁回。
三、訴訟費用由被告負擔其中10分之9，餘由原告負擔。
    事實及理由
一、按確認法律關係之訴，非原告有即受確認判決之法律上利益
    者，不得提起之，民事訴訟法第247條第1項前段定有明文。
    所謂即受確認判決之法律上利益，係指法律關係之存否不明
    確，原告主觀上認其在法律上之地位有不安之狀態存在，且
    此種不安之狀態，能以確認判決將之除去者。查原告主張被
    告所有坐落臺南市○區○○段0000地號土地及其上同段13029建
    號建物（門牌號碼同區德興路2號，下稱系爭房地）上有設
    定權利人為原告、擔保債權總金額為新台幣（下同）500萬
    元之抵押權（系爭抵押權），然兩造間對系爭抵押權所擔保
    之債務金額有爭執，則原告之權利是否存在於法律上之地位
    發生不安之危險，其私法上財產狀態即有不安之狀態，且此
    不安之狀態，得以確認判決加以確定，原告提起本件訴訟即
    有確認利益，合先敘明。
二、原告主張：伊係訴外人林錫慶胞妹之配偶，被告為林錫慶之
    女，林錫慶因病自民國104年10月起委託伊處理就醫事宜，
    伊乃代為支付醫療、看護及健保費等費用，又林錫慶自92年
    起多次向原告借款，嗣林錫慶於105年2月11日過世，被告繼
    承取得林錫慶所遺留之系爭房地，為清償林錫慶之卡債及房
    貸，被告復自105年3月起多次向伊借款。之後兩造協議就林
    錫慶所積欠款項均視為被告所借貸，並結算債務金額為422
    萬9088元（項目明細詳如附件），被告並於105年3月17日設
    定系爭抵押權予伊以為擔保清償。惟因附件B欄編號6第1項
    之11萬元、編號7之20萬元應予扣除，另漏算林錫慶借款35
    萬元，經重新核算後，系爭抵押權所擔保債務金額應為426
    萬9088元（計算式：422萬9088－11萬－20萬＋35萬＝426萬9088
    ）。為此請求：確認原告就系爭抵押權所擔保之債權於426
    萬9088元範圍内存在等語。
三、被告則以：否認附件B欄之75萬元、65萬元借貸債務，至於
    原告主張漏算35萬元（104年10月23日） ，乃原告先於104
    年10月23日匯款35萬元至林錫慶帳戶，又以藍筆在林錫慶帳
    戶存摺內註記「淑蓮師姐提領11萬」，後於同年月27日分12
    次提領各2萬元，合計35萬元，原告就上開11萬元應係重複
    計算，上開12次提領共24萬元，應非當時臥病在床之林錫慶
    所提領，係原告自行提領，不應算入林錫慶之債務。又系爭
    房地於105年3月至109年4月為原告使用，林錫慶過世後，被
    告雖繼承取得該房地，然祖母仍居住於內，祖母本應由林錫
    慶其他兄弟姐妹接走扶養，被告可使用房屋卻無法使用，因
    此受有相當於租金之損害（每月3萬5000元，4年共168萬元
    ），應由原告返還此部分不當得利並於系爭抵押債權額扣除
    ，經此核算，系爭抵押債權金額應僅為83萬9088元（422萬9
    088－11萬－20萬－75萬－65萬－168萬＝83萬9088）等語。並聲明
    ：原告之訴駁回。
四、得心證之理由：
　㈠有關原告主張林錫慶生前委託伊處理醫療相關支出費用，並
    曾向原告借款清償卡債等，嗣林錫慶過世，由被告繼承取得
    系爭房地後，被告復向原告借款以清償林錫慶其他債務，兩
    造曾結算林錫慶尚欠原告債務金額為422萬9088元（如附件
    明細），被告並以系爭房地設定系爭抵押權予伊作為擔保等
    情，為被告所不爭，自堪信為真實。
　㈡惟兩造就系爭抵押權所擔保債務金額尚有爭執，茲分述如下
    ：
  ⒈關於65萬元部分：
　　原告主張林錫慶生前於92年2月間曾向其借款65萬元，林錫
    慶並開立面額65萬元支票1紙交付原告等語，業據提出65萬
    元支票1紙為證（補卷25頁），且屬兩造結算範圍內（附件B
    欄編號6第3筆），復據證人即林錫慶胞兄林輝陽證稱：因林
    錫慶以前在做股票，有需要錢才跟原告借錢，沒有簽借據，
    伊有在場看到原告拿現金65萬元給林錫慶，林錫慶拿了1張
    支票給原告等語（訴卷147頁），證人與兩造均有親戚關係
    ，其在場親聞並願具結作證，亦無事證可認其有偏袒任一方
    之虞，其證詞應足採信。被告雖辯稱上開支票並無記載發票
    日，是無效票云云，然倘林錫慶未借款，何以會簽發65萬元
    支票交付原告，雖然支票未記載發票日，惟親屬間簽立票據
    借貸，依債務人日後還款情形而事後填載，亦有可能，尚非
    不能據以佐證借款事實，再參上證詞綜合以觀，堪認原告主
    張林錫慶積欠其65萬元借款一節為可採信，該筆65萬元自應
    列入系爭抵押權擔保範圍。
　⒉關於75萬部分：
　  原告主張林錫慶生前於95年曾向其借款75萬元，並開立面額
    75萬元支票交付原告等語，業據其提出支票、匯款回條聯各
    1紙為證（補卷25頁、訴卷63頁），且屬兩造結算範圍（附
    件B欄編號6第2筆），經查證人林全德證稱林錫慶曾以林全
    德名義開立台新銀行帳戶，該帳戶之存摺、印章均由林錫慶
    使用，伊係這幾天才知道曾有75萬元款項匯入該帳戶；又證
    人林輝陽則證稱伊知道林錫慶有向原告借款75萬元，且有看
    到林錫慶交付1張75萬元支票予原告，時間大約是95年5月等
    語（訴卷144-145、147頁），證人林全德、林輝陽均為林錫
    慶胞兄，與兩造均有親戚關係，就其等親自見聞知識具結作
    證，亦無證據證明有偏頗之情，其證詞應可採認。被告雖辯
    稱75萬元支票發票日與匯款日相差3年，顯有疑義云云，然
    依證人林輝陽證稱因其雙方約定3年後還款，故支票所載發
    票日較匯款回條聯日期晚3年等語（訴卷148頁），經核尚與
    常情無違，綜參上情，原告主張林錫慶積欠其借款75萬元，
    應為可採，自應屬系爭抵押權擔保範圍。
　⒊關於35萬元部分：　
　　原告主張林錫慶生前曾向其借款35萬元，惟兩造結算時遺漏
    此筆金額等語，固提出104年10月23日匯款申請書代收入收
    據為證（補卷27頁），並舉證人林全德證述其有聽到林錫慶
    有要向原告借35萬元，原告有答應要借給林錫慶等語（訴卷
    145頁）。惟查匯款原因多端，而證人林全德亦僅能證明有
    聽聞原告與林錫慶約定借款一事，然上開匯款是否即是借款
    交付，證據尚嫌不足，況兩造結算時，即未列入此筆款項，
    而35萬元相較其他各筆結算金額高出甚多（詳附件），倘該
    債權確係存在，應無獨漏之理，此外，原告復無其他有利事
    證，則其主張抵押債權金額尚應加計35萬元乙節，即難遽信
    。
　⒋關於168萬元部分：
　　被告另抗辯：伊祖母林鍾教額應由林錫慶之兄弟姐妹扶養，
    林鍾教額生前於105年3月至109年4月居住於系爭房地，原告
    受有4年相當於租金之損害，應返還不當得利168萬元，故系
    爭抵押債務金額應再扣除168萬元等情。然按負扶養義務者
    有數人時，應依左列順序定其履行義務之人：直系血親卑
    親屬。直系血親尊親屬。家長。兄弟姊妹。家屬。子
    婦、女婿。夫妻之父母，民法第1115條定有明文。查原告
    為林錫慶胞妹之配偶，即被告祖母之女婿，而被告祖母之直
    系血親卑親屬即林錫慶之兄弟姐妹乃第一順位扶養義務之人
    ，並非原告，又系爭房地於林錫慶及其母生前同住，林錫慶
    過世後，由其母繼續居住至109年去世為止，為被告所不爭
    （訴卷39頁），可知原告亦無居住使用事實，即無受有所謂
    相當於租金之不當得利。被告指稱原告應返還所受不當得利
    數額168萬元云云，即無可採。
五、綜上所述，原告主張其對林錫慶有65萬元、75萬元借款債權
    存在，應屬可採；又原告所提證據不足證明林錫慶對原告有
    35萬元借款債權存在，另被告抗辯原告應返還不當得利一節
    ，並不足採。從而，原告訴請確認系爭抵押權所擔保之債權
    ，於391萬9088元範圍內存在【計算式：422萬9088元－11萬
    元－20萬元＝391萬9088元】，為有理由，應予准許，逾此範
    圍之請求，則屬無據，應予駁回，爰判決如主文第1、2項所
    示。
六、訴訟費用負擔之依據：民事訴訟法第79條。
中　　華　　民　　國　　110 　年　　8 　　月　　6 　　日
                  民事第四庭    法  官　蔡雅惠
以上正本係照原本作成。
如不服本判決，應於送達後20日內，向本院提出上訴狀並表明上
訴理由，如於本判決宣示後送達前提起上訴者，應於判決送達後
20日內補提上訴理由書（須附繕本）。如委任律師提起上訴者，
應一併繳納上訴裁判費。 
中　　華　　民　　國　　110 　年　　8 　　月　　9 　　日
                                書記官  黃稜鈞